臺灣高雄地方法院民事判決　九十年度訴字第三五四八號
　　原　　　告　甲○○
　　被　　　告　台灣銀行高雄分行
　　訴訟代理人　乙○○
　　　　　　　　丙○○
右當事人間請求損害賠償事件，本院判決如左：
    主    文
被告應給付原告新台幣貳點貳伍元。
原告其餘之訴駁回。
訴訟費用由原告負擔。
    事    實   及   理    由
一、原告起訴主張：
  (一)原告於民國三十八年四月十九日以舊台幣九萬元，向台灣銀行高雄分行辦理託匯
    ，由該分行開發匯款支票一紙，金額為金圓三十萬元，並指定由廈門福建省銀行
    兌付。惟匯出後，因廈門淪陷，交通電信均告中斷，致無法瞭解兌領情形。迨政
    府開放大陸探親後，原告返回家鄉，始知廈門福建省銀行因未收到該筆匯款而拒
    絕兌付。此張匯款支票，遂由家人一直保存迄今五十二年尚未兌現。
  (二)原告曾於八十五年八月三十一日向被告請求償還，經被告拒絕，惟本案情形特殊
    ，原告無法得知廈門銀行拒絕兌付，且以匯票辦理託匯，未經承兌時，匯款應仍
    存放被告帳上。又財政部於九十年一月十七日公告「日據時代台灣銀行海外分支
    機構之存款及匯款處理條例」第六條規定，可按原幣金額之六十倍計算為新台幣
    後，由我政府墊還之。原告持有民國時代台灣銀行高雄分行所開立匯票一紙，與
    前揭規定情形類似，應比照辦理，依該匯票面額金圓三十萬元之六十倍計算為新
    台幣一千八百萬元，數目過於龐大，原告願以託匯當時之舊台幣九萬元之六十倍
    計算為新台幣五百四十萬元為請求金額。
  (三)至被告辯稱願依台灣省政府於三十八年六月十五日頒佈「新台幣發行辦法」以舊
    台幣四萬元對新台幣一元之比率辦理退匯云云，然本件原告係於幣制改革前託匯
    ，在該票款未解匯之前，其比率損失，應由被告負擔等語。
  (四)綜上，並聲明請求判決命被告給付原告新台幣五百四十萬元。
二、被告則以：
  (一)原告則以三十八年四月十九日以舊台幣九萬元向被告申請兌換金圓三十萬元（按
    匯款當日舊台幣對金圓券匯率30：100），並票匯至廈門福建省銀行，被告受理
    後，即兌換為金圓券將款項劃收本總行營業部彙總以電匯經本行上海分行轉付全
    國省銀行上海聯合通匯處福建組解付該票款，查以票匯方式匯款者，按規定應憑
    匯款支票向解款行請求付款，原告稱收款人持上開匯票向廈門福建省銀行兌領而
    遭拒付乙節，倘屬實，原告仍應持該匯票向被告辦理退匯，被告當可按當日舊台
    幣對金圓券匯率將該匯款折合舊台幣退回，再由被告向廈門福建省銀行申請退匯
    。
  (二)依中央銀行發行局七十六年六月十六日台央發字第三七五號函略以「金圓券於
    民國三十八年七月一日幣制再行改革，經公告限於當年九月一日前按金圓券五億
    元兌換銀元或銀圓券一元，逾期不再收兌，現均已作廢」等語，被告體恤原告年
    事已高及當時適遭國變，未獲兌領，且為了結懸案，被告捨棄時效利益，同意辦
    理退匯，令被告總行亦曾以八十六年二月十四日銀營字第０二二六０號函復請原
    告逕往被告處依台灣省政府於三十八年六月十五日頒佈「新台幣發行辦法」以舊
　　台幣四萬元對新台幣一元之比率辦理退匯事宜。
  (三)至原告引用財政部於九十年一月十七日公告「日據時代株式會社台灣銀行海外分
    支機構存款及匯款處理條例」第六條規定，請求按原幣金額之六十倍計算為新台
    幣後償還云云，查依該條例第三條規定其適用範圍以日據時代株式會社台灣銀行
    海外分支機構之存款及匯款曾於該條例公布前在台灣銀行登記有案者為限。而原
    告係於三十八年四月十九日始向被告聲請票匯，並非被告所屬銀行之海外分支機
    構之存匯款，故條例並不適用本案。
　(四)綜上，被告既已洽請原告依「新台幣發行辦法」以舊台幣四萬元對新台幣一元之
　　比率辦理退匯，則原告已無訴訟必要且其請求顯無理由等語置辯，並聲明：求為
　　判決駁回原告之訴，訴訟費用由原告負擔。
三、原告主張於三十八年四月十九日以舊台幣九萬元，向台灣銀行高雄分行辦理託匯
    ，由該分行開發匯款支票一紙，金額為金圓券三十萬元，並指定由廈門福建省銀
    行兌付。惟迨政府開放大陸探親後，原告始知廈門福建省銀行因未收到該筆匯款
    而拒絕兌付等情，業據其提出台灣銀行高雄分行八十五年十月十一日銀營字第一
    四五一四號函、台灣銀行八十五年十一月二十七日銀營字第一七六八六號函、八
    十六年二月十四日銀營字第０二二六０號函為證，為被告所不爭執，自堪信為真
    實。從而，本件所應審酌者：(一)本件原告起訴有無必要；(二)原告主張本件應類推
    適用財政部於九十年一月十七日公告「日據時代株式會社台灣銀行海外分支機構
    存款及匯款處理條例」第六條之規定有無理由。
四、本件原告起訴有無必要？
    按訴訟上權利保護要件中「保護必要」之要件，係指原告在法律上有受判決之利
    益。本件原告主張應類推適用「日據時代株式會社台灣銀行海外分支機構存款及
    匯款處理條例」第六條規定辦理本件退匯金額，而被告固同意原告辦理退匯，然
    應依「新台幣發行辦法」之規定，則原告本件請求金額多寡即有受判決之利益，
    其起訴自符合保護必要要件。
五、本件應否類推適用「日據時代株式會社台灣銀行海外分支機構存款及匯款處理條
    例」第六條規定？
    次按「為處理日據時代株式會社台灣銀行海外分支機構存款及匯款，由政府先行
    墊還事宜，特制定本條例」、「政府依本條例先行墊還之存款及匯款，其範圍以
    日據時代株式會社台灣銀行海外分支機構之存款及匯款曾於本條例公佈施行前在
    台灣銀行登記有案者為限。但政府先行墊還總金額不得逾新台幣三十億元。」此
    為「日據時代株式會社台灣銀行海外分支機構存款及匯款處理條例」第一、三條
    所明定。準此，立法者制定該條例時即已限制政府墊還之款項及金額，本件原告
    係於「民國時代」所為「國內匯款」，並非上開條例所要求政府代墊金額之範圍
    ，且情形亦有不同，自難予以類推適用。
六、綜上，本件原告既已同意由被告辦理退匯，然被告匯款金額係舊台幣九萬元，而
    舊台幣現已失其通用效力，自應以現有通用效力之新台幣為兌換貨幣，而依台灣
    省政府於三十八年六月十五日頒佈之「新台幣發行辦法」以舊台幣四萬元兌換新
    台幣一元之比率，本件原告係以舊台幣九萬元託匯，則被告應返還原告新台幣二
    點二五元，至原告主張依上開「新台幣發行辦法」兌換金額價值與其當時託匯金
    額價值顯不相當，其損失應由被告負擔云云，查此價值落差現象，係幣制改革與
    時勢變動所必然，本件又因大陸淪陷致原告不知匯款不通而未能即時兌換當時金
    額，亦屬世局動亂所致，原告要求被告負擔此落差，實無法源基礎，亦欠缺法理
    ，是本件原告請求被告給付新台幣二點二五元之範圍內為有理由，應予准許，逾
    此範圍為無理由，應予駁回。
七、訴訟費用負擔之依據：本件原告之訴為一部有理由，一部無理由，應依民事訴訟
    法第七十九條但書定之。
中　　　華　　　民　　　國　　九十一　　年　　　三　　　月　　二十九  　日
                              臺灣高雄地方法院民事第六庭
~B法　　　官　楊智守
右為正本係照原本作成。
如不服本判決，應於送達後廿日內，向本院提出上訴狀並表明上訴理由，如於本
判決宣示後送達前提起上訴者，應於判決送達後十日內補提上訴理由書（須附繕本）。
中　　　華　　　民　　　國　　九十一　　年　　　三　　　月　　 二十九　 日
~B法院書記官　劉企萍
